【裁判字號】    96,訴,4896
【裁判日期】    970911
【裁判案由】    貪污治罪條例等
【裁判全文】
臺灣高雄地方法院刑事判決              96年度訴字第4896號
公  訴  人  臺灣高雄地方法院檢察署檢察官
被      告  戊○○
選任辯護人  林石猛律師
            林岡輝律師
            吳建勛律師
被      告  辛○○
            癸○○
前列  二人
共      同
選任辯護人  薛欽峰律師
被      告  己○○
選任辯護人  薛欽峰律師
            范仲良律師
被      告  乙○○
選任辯護人  吳建勛律師
            王進勝律師
            黃淑芬律師
被      告  壬○○
選任辯護人  王叡齡律師
            陳建誌律師
上列被告因貪污治罪條例等案件，經檢察官提起公訴（96年度偵
字第27191、28961號），本院判決如下：
    主  文
戊○○、辛○○、癸○○、己○○、乙○○及壬○○均無罪。
    理  由
一、公訴意旨略以：
  (一)被告戊○○係高雄縣政府警察局交通隊警員，負責承辦高雄
    縣轄內道路微電腦闖紅燈暨自動測速照相設備（俗稱：固定
    桿交通測速照相器材）採購、裝置、監工、驗收、維修、執
    行交通稽查等業務已達5 年之久，庚○○（另為不起訴處分
    ）則係高雄縣政府警察局交通隊小隊長，負責督導被告戊○○辦理固定桿交通測速照相器材採購、監驗之業務，均係依
    據法令服務於高雄縣政府警察局，而具有法定職務權限從事
    公物採購之人員。被告辛○○係兩合國際公司（下稱兩合公
    司）實際負責人並擔任總經理乙職，被告己○○、癸○○（
    為兩合公司名義負責人）則係兩合公司對外接洽之業務人員
    ，兩合公司從事微電腦闖紅燈暨自動測速照相設備買賣，渠
    等三人因承攬全國各縣市道路固定式測速照相機器材設備標
    售而與高雄縣政府警察局承辦人員被告戊○○接觸。另兩合
    公司於標得高雄縣政府警察局固定式交通測速照相採購案後
    ，就地面埋設之感應線圈轉向被告乙○○所經營之台通光電
    公司（下稱：台通公司）購買，由台通公司業務專員丁○○
    （另為不起訴處分）、被告壬○○與兩合公司接洽感應線圈
    買賣乙事。
  (二)緣民國95年11月間，高雄縣政府警察局辦理「購置微電腦闖
    紅燈暨自動測速照相設備壹拾壹套」（採購案號：KCPD-A01
    4乙案，設置地點為『仁武鄉○○路與水管路口』、『永安
    鄉台17線保安路與縣道186線維新路口』、『路竹鄉台17線
    大公路與成功路口』、『路竹鄉○○○○○路與國昌路口』
    、『大寮鄉○○○路與大寮路口』、『大寮鄉○○路與萬丹
    路口』、『大寮鄉○○路與文昌路口』、『鳥松鄉○○路與
    美山路口』、『阿蓮鄉台28線港後村崙頂路口』、『旗山鎮
    台3 線南寮巷口』、『旗山鎮台21線旗文路與延平路口』等
    11處），高雄縣政府採購編列預算金額為新台幣（下同）18
    33萬6603元（底價1724萬2500元），該案由兩合公司以1232
    萬元得標承攬。因兩合公司係以低於底價492萬2500元承攬
    該項工程，兩合公司為圖減少低價搶標之損失，竟違反採購
    契約規定，以台通公司1996年份生產製造之舊感應線圈施作
    前開標案。嗣於96年2 、3 月間，庚○○路過施工現場時，
    發現感應線圈及線盤上打印「1996」字樣，懷疑兩合公司係
    以舊品感應線圈施作工程，庚○○旋即告知在場監工之被告
    戊○○應注意兩合公司以「1996」字樣的感應線圈施工是否
    品質上會有問題。被告戊○○知悉感應線圈會因車輛行駛重
    壓、路面滲水、熱漲冷縮等因素，影響感應線圈之使用年限
    ，感應線圈生產製造年份攸關工程施作之良莠，遂將庚○○
    發現施作之感應線圈係屬1996年之舊品乙事電話告知被告己○○謀求解決之方法，並由被告己○○輾轉告知被告癸○○
    、辛○○，被告己○○、癸○○、辛○○深知監工單位發現
    已埋設好之感應線圈品質不符，必須重新挖掘鋪設感應線圈
    ，將耗時、費工增加施作成本，乃由被告癸○○、己○○、
    乙○○、壬○○出於業務上登載不實之犯意聯絡，由被告辛○○指示被告癸○○聯絡台通公司業務助理丁○○並要求台
    通公司配合製作不實之「出廠證明」及「品質保證書」：虛
    偽表示該批感應線圈係因製造過程中，誤將年份印為1996年
    ，但實際製造日期為2005年云云。惟當時恰逢丁○○前往越
    南（95年12月23日至96年1 月5 日），遂由丁○○職務代理
    人即被告壬○○製作上開不實「出廠證明」及「品質保證書
    」，並經台通公司負責人即被告乙○○同意下核印，出具給
    兩合公司，兩合公司乃由被告己○○將該不實之「出廠證明
    」及「品質保證書」傳真轉交被告戊○○，由被告戊○○持
    前揭虛偽「出廠證明書」、「品質保證書」向庚○○表示「
    1996」字樣係編號，而非生產年份，致令庚○○不疑有他，
    誤認上開感應線圈係新品施作而未予追究。被告戊○○明知
    依照採購契約之約定，兩合公司所提供之感應線圈必須為新
    品且須由兩合公司付擔費用送至公信力單位檢驗，於檢驗報
    告尚未完成前不得辦理驗收付款，且被告己○○係代表兩合
    公司與高雄縣政府警察局簽訂採購契約，其於訂約之際亦知
    悉該工程感應線圈應裁剪送至公信力單位檢驗，被告戊○○
    與被告己○○竟出於共同圖利兩合公司之犯意聯絡，掩飾感
    應線圈已送至公信力單位檢驗之事實，致令兩合公司在未負
    擔檢驗費用情況下，仍得以驗收取得工程款，容任兩合公司
    以1996年生產之感應線圈施作前揭11處工程，且依照採購契
    約，被告戊○○係擔任履約監造工作並擔任現場工地主任，
    其於兩合公司施作前揭11處工程時，須辦理分段查驗，並就
    各施作地點之感應線圈裁剪送至公信力單位檢驗感應線圈之
    品質，嗣檢驗報告完成後方得辦理工程驗收，且依照政府採
    購法第72條第1 項之規定，被告戊○○於辦理分段查驗時，
    需填寫分段查驗記錄表、及監工日報表，倘查驗結果與貨樣
    規定不符者，應通知廠商限期拆除或換貨，被告戊○○又出
    於偽造文書及圖利兩合公司之犯意，實際未將感應線圈裁剪
    送驗，卻於分段查驗記錄表及監工日報表上記載已裁剪送驗
    ，並未將裁剪之感應線圈送公信力單位檢驗，即由兩合公司
    申報完工，致令兩合公司於96年2 月初通過驗收獲取該案工
    程款1232萬元不法之利益。因認被告戊○○涉犯違反貪污治
    罪條例第6 條第1 項第4 款對於主管或監督之事務，明知違
    背法令，直接或間接圖私人不法利益之罪嫌及刑法第213 條
    之公務員登載不實罪嫌；被告己○○係犯同貪污治罪條例第
    6 條第1 項第4 款之對於主管或監督之事務，明知違背法令
    ，直接或間接圖私人不法利益之罪嫌及刑法第216 條、第21
    5 條之行使業務上登載不實文書之罪嫌；被告辛○○、癸○○、乙○○、壬○○所為，均係犯刑法第216 條、第215 條
    之行使業務上登載不實文書之罪嫌等語。
二、按被告未經審判證明有罪確定前，推定其為無罪；犯罪事實
    ，應依證據認定之，無證據不得認定犯罪事實。又不能證明
    被告犯罪者，應諭知無罪之判決，刑事訴訟法第154 條、第
    301 條第1 項分別定有明文。次按，認定犯罪事實所憑之證
    據，雖不以直接證據為限，間接證據亦包括在內，然而無論
    直接證據或間接證據，其為訴訟上之證明，須於通常一般人
    均不致有所懷疑，而得確信其為真實之程度者，始得據為有
    罪之認定，倘其證明尚未達到此一程度，而有合理之懷疑存
    在時，即難遽採為不利被告之認定，最高法院著有76年臺上
    字第4986號判例可資參照。又依刑事訴訟法第161 條第1 項
    規定，檢察官就被告犯罪事實，應負舉證責任，並指出證明
    之方法。因此，檢察官對於起訴之犯罪事實，應負提出證據
    及說服之實質舉證責任。倘其所提出之證據，不足為被告有
    罪之積極證明，或其指出證明之方法，無從說服法院以形成
    被告有罪之心證，基於無罪推定之原則，自應為被告無罪判
    決之諭知，最高法院亦著有92年臺上字第128 號判例可參。
三、本件檢察官認被告6 人涉犯前開罪嫌，無非係以: 證人許高
    年、黃武璋、杜明泉、丙○○、林光瀅、金克勇偵查中、丁○○調查及偵查中之證述、監工日報表、分段查驗記錄表、
    通訊監察譯文、台通光電股份有限公司（下稱台通公司）出
    貨日報表、出廠證明、品質保證書、丁○○提出之出廠證明
    、品質保證書、高雄縣政府警察局採購契約第10條監造作業
    第1 項、採購契約、高雄縣政府警察局微電腦闖紅燈及自動
    測速照相設備感應線圈及主機規格- 新修正、勘驗紀錄、被
    告戊○○調查及偵查中、被告己○○偵查中、被告辛○○偵
    查中、被告癸○○調查及偵查中、被告乙○○偵查中、被告
    壬○○調查及偵查中之供述等，為其論罪依據。經查:
(一)、程序方面:
１、證人丁○○96年10月1 日在法務部調查局高雄縣調查站（下
    稱調查中）及同日在偵查中陳述、證人丙○○96年9 月27日
    在調查中陳述之證據能力:
  (1)按被告以外之人（包括證人、鑑定人、告訴人、被害人及共
    同被告等）於檢察事務官、司法警察官或司法警察調查中所
    為之陳述，與審判中不符時，其先前之陳述具有較可信之特
    別情況，且為證明犯罪事實存否所必要者，得為證據，刑事
    訴訟法第159 條之2 定有明文。又刑事訴訟法第159 條之2
    所謂「經證明具有可信之特別情況」，應依陳述人於陳述時
    之「外部情況」是否具有可信性決定之，所謂「外部情況」
    係指就詢問有無出於不正方法、陳述是否出於非任意性、有
    無違反法定障礙事由期間不得詢問及禁止夜間詢問之規定、
    詢問時是否踐行應先告知義務、警詢筆錄所載與錄音或錄影
    內容是否相符等情，且必須依據陳述人之觀察、記憶、表達
    是否正確、陳述人有無虛偽陳述之動機，及對照同一待證事
    項之其他經過詰問證人之證述是否相同，有無矛盾之處而加
    以綜合決定（最高法院94年度臺上字第16 53 號判決意旨參
    照）。又按被告以外之人於偵查中向檢察官所為陳述，除顯
    有不可信之情況者外，得為證據，同法第159 條之1 第2 項
    定有明文。
  (2)本件證人丁○○於96年10月1 日調查中證稱: 癸○○在95年
    12月間伊出國前打電話至公司找伊，其原本是要經由伊要求
    台通公司出具「出廠證明」、「品質保證書」。本件感應線
    圈實際生產日期為1996年等語（96年度偵字第27191 號卷【
    下稱偵(二)卷】第58頁反面），惟其於本院審理時結證稱: 在
    伊出國前癸○○並未打電話詢問伊感應線圈上印製「1996」
    字樣之事。台通公司係自92年8 月6 日兩合公司訂購規格為
    1.5M M×1C之感應線圈後，始開始生產製造此種規格之線圈
    等語（本院卷(二)第245 、246 頁），其於調查中及法院審理
    時之供述已有前後陳述不符之情形，本院審酌證人丁○○於
    96年11月9 日偵查中供述: 伊96年10月1 日作證時，很緊張
    ，而且只是假設等語（96年度偵字第27191 號卷【下稱偵(三)
    卷第129 頁），而且96年11月9 日偵查中之陳述，與96 年
    10月1 日之調查及偵查中證述不符，佐以本件感應線圈之鋪
    設工程，係自95年12月25起開始施工，此業據證人即共同被
    告戊○○於本院證述在卷（本院卷(二)第284 頁），並有95年
    12月24日監工日誌1 紙在卷可稽（96年度他字第3591號卷【
    下稱偵(一)卷】第161 頁），而庚○○發現本件感應線圈上印
    製「1996」字樣係在95年12月25日施工之後，亦據證人戊○○於本院結證無訛（本院卷(二)第284 頁），又證人丁○○係
    自95年12月23日起至96年1 月5 日出國，為證人丁○○於本
    院證述在卷（本院卷(二)第245 頁），並有丁○○入出境資料
    1 紙在卷可稽（偵(二)卷第63頁），則證人少林華係在庚○○
    發現本件感應線圈上印製「1996」字樣之前即出國，應堪認
    定；再者本件係因庚○○發現感應線圈上有「1996」字樣，
    懷疑兩合國際有限公司（下稱兩合公司）使用1996年生產製
    造之舊品施作，並將此事告知被告戊○○應予注意後，被告
    辛○○、癸○○輾轉經由兩合公司人員告知而得知此事，乃
    分別與台通公司電話聯絡（詳如後所述）。準此，證人丁○○既然在證人庚○○發現本件感應線圈上印製「1996」字樣
    之前即已出國，則丁○○自無可能在出國前即接獲被告癸○○來電詢問感應線圈上印製「1996」字樣之事，加以證人丁○○上開於96年10月1 日調查中及同日偵查中之證述，均與
    證人癸○○於本院證稱: 在丁○○出國前，伊未曾與其聯絡
    感應線圈印製「1996」字樣之事，而且丁○○當時報價時就
    只報價1 尺13元，沒有提到有1 米13元或及15元之事，也不
    曾提到有庫存品之事（本院卷(二)第215 、216 頁），及證人
    子○○於本院結證稱: 台通光電公司在1996年尚未生產製造
    本件感應線圈之語（本院卷(二)第197 頁）各等語不符，故認
    證人丁○○96年10月1 日調查中之陳述，不具有較可信之特
    別情況，同日在偵查中之陳述，亦有顯不可信之情況，均無
    證據能力。
  (3)本件證人丙○○於96年9 月27日調查站證稱: （問: 後勤課
    有無對你上述裁剪之樣品進行檢驗?） 交通隊負責送驗，後
    勤課不負責檢驗一語（偵(一)卷第216 頁反面），惟其於本院
    審理時結證稱: 並無法律或命令規定感應線圈應由何單位送
    驗，而且慣例均由後勤課送驗等語（本院卷(二)第253 、256
    頁），其於調查中及法院審理時之供述亦有前後陳述不符之
    情形，本院審酌證人丙○○於96年10月30日調查中證述: 高
    雄縣政府警察局並無明文規定感應線圈送驗工作係由那個單
    位負責之語（偵(三)卷第90頁），與96年9 月27日調查中之陳
    述不符；且高雄縣政府亦以97年1 月14日府警交字第097000
    1531號函稱: 本案相關承辦人均僅就合約書各自解讀，警察
    局於單位間業務職掌權責分工對是項工作究係由何單位送鑑
    驗並無明文內規，日後將檢討改進相關作業程序與權責分工
    ，此有上開函文在卷可按（本院卷(一)第15 6頁）；佐以證人
    丙○○為本件縣警局後勤課負責承辦本件採購案件之承辦人
    （詳後述），則其顯有為免自身遭追訴，而為虛偽陳述之動
    機，故認證人丙○○上開調查中之陳述，不具有較可信之特
    別情況，而無證據能力。
２、證人黃武璋、杜明泉於偵查中陳述之證據能力:
    按證人、鑑定人依法應具結而未具結者，其證言或鑑定意見
    ，不得作為證據。刑事訴訟法第158 條之3 定有明文。本件
    檢察官未令證人黃武璋、杜明泉於陳述前具結而為陳述，且
    查無依法不得令其具結之情形，是上開證人於偵查中之證言
    即無證據能力。
３、證人丙○○96年10月30日偵查中陳述之證據能力:
    被告戊○○、己○○、辛○○、癸○○及其辯護人均辯稱:
    證人丙○○96年10月30日偵查中陳述，屬審判外陳述，未經
    詰問，無證據能力云云。惟按被告以外之人於偵查中向檢察
    官所為陳述，除顯有不可信之情況者外，得為證據，刑事訴
    訟法第159 條之1 第2 項定有明文。又按「如法官於審判外
    或檢察官於偵查中訊問被告以外之人之程序，未予被告或其
    辯護人行使反對詰問權之機會，除非該陳述人因死亡、或身
    心障礙致記憶喪失或無法陳述、或滯留國外或所在不明而無
    法傳喚或傳喚不到、或到庭後無正當理由拒絕陳述外，均應
    傳喚該陳述人到庭使被告或其辯護人有行使反對詰問權之機
    會，否則該審判外向法官所為陳述及偵查中向檢察官所為陳
    述，均不容許作為證據，以保障被告之反對詰問權，並符憲
    法第8 條第1 項及第16條之規定意旨。」（最高法院94年度
    台上字第3728號判決意旨參照）。查證人丙○○於96年10月
    30 日 在偵查中之陳述，已基於證人地位經合法具結，且未
    曾提及檢察官在偵查時有不法取供之情形，於本院又以證人
    身分到庭作證，並由被告戊○○之辯護人行使詰問權，被告
    己○○、辛○○及癸○○及其等選任辯護人則均捨棄對證人
    丙○○之交互詰問權（本院卷(二)第179 頁），依上開說明，
    應認證人丙○○上開偵查中證述，有證據能力。
４、本件監聽經查符合通訊保障及監察法之法定程序，被告六人
    及其等辯護人對上開證據之證據能力亦不爭執（本院卷(二)第
    179 頁），應認有證據能力。
５、至本判決所引書證，被告、辯護人及檢察官於本院審理中，
    均不爭執其證據能力，復未曾於言詞辯論終結前聲明異議，
    且經核並無顯不可信之情況，依刑事訴訟法第159 條之4 、
    第15 9條之5 第2 項，均有證據能力。
(二)、實體方面:
１、訊據被告戊○○固坦承於95年12月底左右，經由高雄縣政府
    警察局（下稱縣警局）交通隊小隊長庚○○之告知，而獲悉
    兩合公司埋設於縣警局固定式交通測速照相設備器材之感應
    線圈上，打印「1996」字樣，並於96年1 月3 日在電話中，
    向被告己○○質疑為何感應線圈上打印「1996」字樣一事；
    暨於分段查驗記錄表及監工日報表上，分別記載「現場查驗
    ，並裁減線圈，送至檢驗」、「現場取樣裁剪細銅線裝封，
    送相關單位檢驗」，且僅將裁剪之感應線圈送交縣警局後勤
    課承辦人丙○○，而未送給其他公信力單位檢驗等情。被告
    辛○○、癸○○固均不否認於95年12月底某日得知縣警局交
    通隊發現感應線圈上打印「19 96 」字樣後，曾為此打電話
    與台通公司聯絡，而台通公司事後並將「出廠證明」、「品
    質保證書」寄至兩合公司等情。被告己○○亦坦承曾與被告
    戊○○電話聯絡感應線圈上打印「1996」字樣之事，且知悉
    兩合公司於施作感應線圈鋪設工程時，縣警局交通隊應裁剪
    感應線圈送驗一情。被告乙○○、壬○○則均承認兩合公司
    施作之感應線圈係由台通公司所出售，且本件「出廠證明」
    、「品質保證書」係由被告壬○○製作後交由被告乙○○用
    印等情。惟被告六人均堅詞否認有何上開犯行，被告戊○○
    辯稱: 本件縣警局與兩合公司簽定之合約書第15條第2 項雖
    記載兩合公司所供應或完成之標的應為「新品」，但合約書
    中並無關於「新品」之定義，且縣警局微電腦紅燈及自動測
    速照相設備感應線圈及主機規格- 新修正中，亦僅規定本件
    採購案件之感應線圈總股數應共30股以上，而未就感應線圈
    之年份加以規定，再者，兩合公司送至工地之感應線圈均封
    存完整，屬尚未使用過之「新品」；加以兩合公司已提出「
    出廠證明」、「品質保證書」，說明施作感應線圈上打印之
    「1996」字樣係誤繕，實際製造日期為2005年，故伊認兩合
    公司提供之感應線圈並無違反採購契約約定，伊並無藉此圖
    利廠商之意圖；又本件採購案件，交通單位只是使用單位，
    不是業務單位，故伊之職責僅在於將感應線圈裁剪後送交後
    勤課，至於送至相關單位檢驗，則應由後勤課為之，故伊在
    分段查驗記錄表及監工日報表上，分別記載「現場查驗，並
    裁減線圈，送至檢驗」、「現場取樣裁剪細銅線裝封，送相
    關單位檢驗」，並無為不實事項之登載等語。被告戊○○之
    辯護人則辯護稱: 被告戊○○將感應線圈採樣後送至後勤課
    ，已盡其職務上之義務，並無違背政府採購法第72條之規定
    ；且縱認被告戊○○有違反本件合約書關於「新品」之約定
    ，依台灣高等法院96年度上訴字第321 號判決意旨「契約非
    法令」，被告戊○○亦不具備明知法令之故意等語。被告辛○○則辯稱: 伊公司並未向台通公司購買感應線圈之庫存品
    ，伊事先亦不知購買之感應線圈上有打印「1996」字樣之事
    ，係癸○○就此事先與台通公司聯絡後，告知伊該公司承辦
    人丁○○出國，須待其返台後再行處理，伊始得知感應線圈
    上打印「1996」字樣之事，而且伊得知後，因認不宜等林女
    回台後再處理，遂自行打電話欲與台通公司之總經理及副總
    經理聯絡，結果電話轉給某課長，伊即請其澄清此事，後來
    台通公司即出具上開證明書，伊並未要求台通公司應如何處
    理等語。被告癸○○則辯稱: 伊當時係向丁○○購買新品之
    感應線圈，而非1996年份之庫存品，又伊得知感應線圈上打
    印「19 96 」字樣一事後，立即打電話給丁○○欲查明此事
    ，但接電話之人自稱係丁○○之職務代理人，並表示丁○○
    出國，實際情形須待丁○○返國後才知道，之後台通公司即
    寄來上開證明書，伊並未要求台通公司出具不實證明書，在
    丁○○出國前或返台後，亦從未就此事與丁○○有過聯絡等
    語。被告己○○則辯稱: 伊是經由同事陳建雄告知才得知感
    應線圈上打印「1996」字樣之事，而非戊○○以電話告知伊
    ，且伊得知後也未轉告辛○○、癸○○，亦未與台通公司聯
    絡；又裁剪感應線圈送驗屬於縣警局內部之事，伊無從過問
    ；又在監聽電話中，伊只是向戊○○報告兩合公司向台通公
    司查證之結果，並非與戊○○謀求解決之道等語。被告乙○○辯稱: 台通公司每年營業額均約新台幣（下同）12億元，
    本件兩合公司向台通公司購買之感應線圈，總價僅5 萬元，
    故業務人員不會事先將此事向伊報告，台通公司因業務需求
    而出具「出廠證明」、「品質保證書」事屬常有，故伊雖在
    上開證明書上用印，但對於丁○○出售感應線圈情形，事先
    完全不清楚等語。被告壬○○則辯稱: 伊在丁○○95年12月
    底出國之後，接獲兩合公司人員來電欲找丁○○，並表示該
    公司向丁○○購買之感應線圈上打印「1996」字樣之事，因
    伊為丁○○之職務代理人，故去電向生產管理部門主管子○○求證，詹某告知伊該批感應線圈去年尚有入庫，不可能是
    「1996」製造，伊乃據此推算製造日期為94年，並製作上開
    證明書等語。經查：
  (1)被告戊○○係縣警局交通隊警員，於95年11月間，負責承辦
    縣警局辦理「購置微電腦闖紅燈暨自動測速照相設備壹拾壹
    套」（設置地點為『仁武鄉○○路與水管路口』、『永安鄉
    台17線保安路與縣道186 線維新路口』、『路竹鄉台17 線
    大公路與成功路口』、『路竹鄉○○ ○○○路與國昌路口』
    、『大寮鄉○○○路與大寮路口』、『大寮鄉○○路與萬丹
    路口』、『大寮鄉○○路與文昌路口』、『鳥松鄉○○路與
    美山路口』、『阿蓮鄉台28線港後村崙頂路口』、『旗山鎮
    台3 線南寮巷口』、『旗山鎮台21線旗文路與延平路口』等
    11處）採購案件（採購案號：KCPD-A014 ，下稱本件採購案
    件）之監工、驗收業務，為依據法令從事公務之人員，該案
    高雄縣政府採購編列預算金額為18 33 萬6603元（底價1724
    萬2500元），並於95 年11 月7 日由登記名義負責人為被告
    癸○○，實際負責人為被告辛○○之兩合公司以低於底價49
    2 萬2500元之標價1232萬元得標承攬，而由縣警局後勤課負
    責承辦本件採購案件採購業務之丙○○代表高雄縣警局，於
    95年11月30日，與代表兩合公司之該公司經理即被告己○○
    簽訂合約書。嗣兩合公司為依約施作契約約定之感應線圈鋪
    設工程，於95年12月11日委由被告癸○○向台通公司之業助
    助理丁○○，訂購規格為1.5MM ×1C，數量39 80M，每M 單
    價13元，總價5 萬1740元之感應線圈，並自95年12月25日開
    始施作。嗣於95年12月25日起至96年1 月3 日止之某日，縣
    警局交通隊小隊長庚○○路過施工現場時，發現感應線圈及
    線盤上打印「1996」字樣，懷疑兩合公司係以舊品感應線圈
    施作工程，旋即告知在場監工之被告戊○○應注意兩合公司
    以「1996」字樣的感應線圈施工，是否品質上會有問題，兩
    合公司現場監工劉允昌、許進文獲知此事後，立即告知該公
    司工程師陳建雄，陳建雄再回報予公司。而被告癸○○輾轉
    知悉此事之後，先以電話聯絡台通公司丁○○，適丁○○出
    國不在，由丁○○之職務代理人即被告壬○○接聽，而被告
    辛○○隨後亦就此事再撥打電話至台通公司，嗣被告壬○○
    即製作記載: 該批感驗線圈因製造過程中，誤將年份印為
    1996 年 ，但實際製造日期為2005年之「出廠證明」、「品
    質保證書」，並交由台通公司負責人即被告乙○○核印，出
    具給兩合公司。另被告戊○○於96 年1月3 日以其使用門號
    為0000000000號行動電話，撥打被告己○○使用門號為0000
    0000000 號行動電話，向被告己○○質疑為何感應線圈上印
    製「1996」字樣，被告己○○則告以將傳真「出廠證明」、
    「品質保證書」予被告戊○○。被告戊○○在出示此「出廠
    證明」、「品質保證書」予庚○○後，僅於分段查驗記錄表
    及監工日報上記載裁剪送驗，並送交後勤課丙○○，而未將
    裁剪後之感應線圈送公信力單位檢驗，亦未令兩合公司限期
    拆除或換貨。嗣兩合公司於96年2 月6 日、7 日通過初驗並
    領取工程款1232萬元。等情，為被告六人所是認，核與證人
    丙○○、丁○○、庚○○、癸○○、壬○○、戊○○於本證
    之證述（本院卷(二)第20 4至211 、212 至216 、244 至249
    、250 至256 、257 至259 、280 至284 頁）、證人陳建雄
    於調查中之證述（偵(一)卷第293 至29 7頁）相符，復有合約
    書、高雄縣政府警察局開（決）標紀錄表、台通公司「出廠
    證明」、「品質保證書」、台通公司出貨日報表、通訊監察
    譯文各1 紙在卷可稽（偵(二)卷第165 至17 4、184 、60頁反
    面、61、64、偵(一)卷第226 頁），此部分事實堪以認定。
  (2)被告戊○○容任兩合公司以其向台通公司訂購印有「19 96
    」字樣之感應線圈施作本件標案工程，是否違反縣警局與兩
    合公司所簽訂合約書第15條第2 項: 「乙方（指兩合公司）
    履約所供應或完成之標的，應符合本契約規定，無減少或滅
    失價值或不適於通常或約定使用之瑕疵，且為新品」之約定
    ，而符合貪污治罪條例第6 條第1 項第4 款所定「違背法令
    」之構成要件:
  查依本件合約書第15條第2 項約定，兩合公司固應以屬於「
    新品」之感應線圈施作工程，然該所謂「新品」，究係指未
    曾使用過之產品，或係指出產年份與契約簽定年份相同或相
    近者，在合約書並未定義，而且被告戊○○就本件標案所設
    計之「微電腦闖紅燈及自動測速照相設備感應線圈及主機規
    格- 新修正」中，僅要求感應線之材質應為細銅線且總股數
    須30股以上，並未就年份有所限制，此有上開合約書及縣警
    局微電腦闖紅燈及自動測速照相設備感應線圈及主機規格-
    新修正（下稱規格新修正）在卷可憑（偵(二)卷第175 頁）；
    又本件11處路口測速照相桿工程，經驗收人員於96年2 月6
    日、7 日分赴施設地點實地測試結果運作正常，功能與合約
    相符，亦有驗收紀錄1 紙在卷可憑（偵(二)卷第130 頁）；再
    者，承辦本件採購案件採購業務之證人丙○○於本院亦結證
    : 契約書中有約定要用新品，但伊認為所謂新品是指沒有使
    用過之產品等語（本院卷(二)第252 頁），而證人即在驗收程
    序中負責主驗之人員即當時擔任縣警局交通隊隊長林光瀅亦
    於本院證述: 我們設計規格是要新品，但沒有指定年份，故
    感應線圈的年份不屬於驗收項目，只要是新品即可等語（本
    院(二)第174 頁）；佐以本件台通公司所售予兩合公司之感應
    線圈，均有完整之包裝，且兩合公司又出具感應線圈上打印
    之「1996」年，係製造過程中誤繕，實際製造日期應為2005
    年之「出廠證明」、「品質保證書」，此分據證人即95 年
    12月間擔任台通公司生產管理部門主管之子○○及證人即共
    同被告癸○○於本院證述甚詳（本院卷(二)第191 、215 頁）
    ，是被告戊○○辯稱因本件之感應線圈屬包裝完整未曾使用
    過之產品，伊認為符合契約所約定之新品，故兩合公司並未
    違背契約等語，即非無據。
  再者，台通公司自92年間起，始因兩合公司之訂購，而開始
    生產製造屬特殊規格之1.5MM ×1C感應線圈，故台通公司售
    予兩合公司用以施作本件標案之印有「1996」字樣之感應線
    圈，係生產部門在生產製造過程中印製錯誤等情，亦據證人
    子○○於本院證述綦詳（本院卷(二)第193 、198 頁），足證
    兩合公司所提供之感應線圈，並非1996年製造，故公訴意旨
    以兩合公司使用台通光電公司1996年生產製造之舊感應線圈
    施作本件標案，有違反採購契約之情形，亦有未合。
  又按貪污治罪條例第6 條第1 項第4 款規定: 「對於主管或
    監督之事務，明知違背法令，直接或間接圖自己或其他私人
    之不法利益者，處5 年以上有期徒刑，得併科新台幣3 千萬
    元以下罰金」，所稱「違背法令」之「法令」，修正法案說
    明係指法律、法律授權之法規命令、職權命令、自治條例、
    自治規則、委辦規則等對多數不特定人民就一般事項所作對
    外產生法律效果之規定。而契約條款非對不特定多數人民就
    一般事項所作對外發生法律效果之規定，故非貪污治罪條例
    第6 條第1 項第4 款所指之「法令」。是本件縱認兩合公司
    所提供施作之感應線圈，因印製「1996」字樣，非屬「新品
    」，且此為被告戊○○所明知，而仍任令繼續施工，認被告
    戊○○有違反合約書第15條第2 項關於「新品」之約定，亦
    因契約條款非屬貪污治罪條例第6 條第1 項第4 款所指之「
    法令」，如上所述，而無「違背法令」之可言，更不該當於
    貪汙治罪條例第6條第1項第4款圖利罪之構成要件。
  (3)被告戊○○於其製作之監工日報表、分段查驗紀錄表上，分
    別記載: 「現場查驗，並裁減線圈，送至檢驗」、「現場取
    樣裁剪細銅線裝封，送相關單位檢驗」，是否為明知其應負
    責將裁剪後之感應線圈送相關公信力單位檢驗，但為掩飾未
    送驗之事實，而故意虛偽登載已送驗之不實事項? 又被告戊○○未將裁剪後之感應線圈送相關公信力單位檢驗，致令兩
    合公司在未負擔任何檢驗費用情況下，仍得以驗收取得工程
    款，是否違反政府採構法第72條第1 項之規定，而有貪污治
    罪條例第6 條第1 項第4 款所指「違背法令」之情形:
  本件採購工程被告戊○○係擔任現場工地主任，負責監工並
    製作監工日報表，且依合約書第15條第4 項: 「施工中工程
    隱蔽不能明視及完工後不易拆驗構造體之尺寸、規格、品質
    等，乙方（指兩合公司）施工中應隨時攝影備查及會同甲方
    （指高雄縣警局）辦理查驗後製作查驗記錄」及規格新修正
    壹、(一)(1)1.記載: 本分局於分段查驗時現場取樣，送至公信
    力單位檢驗，其費用由承包廠商支付」，被告戊○○在兩合
    公司施作感應線圈鋪設工程中，應至現場辦理查驗，並裁剪
    線材，而被告戊○○亦確有裁剪本件感應線圈送交後勤課承
    辦人丙○○等情，亦為被告戊○○所是認，核與證人丙○○
    於本院證述相符（本院卷(二)第254 頁），復有上開合約書、
    規格新修正等在卷可稽，洵堪認定。
  茲有疑義者為何人應負責將裁剪後之線材送公信力單位檢驗
    乙事，對此證人丙○○於本院證稱: 當時並無法律或命令規
    定裁剪後之線圈應由何單位負責送驗一語（本院卷(二)第256
    頁），另高雄縣政府亦以97年1 月14日府警交字第
    0970001531 號 函稱: 本案相關承辦人均僅就合約書各自解
    讀，警察局於單位間業務職掌權責分工對是項工作究係由何
    單位送鑑驗並無明文內規，日後將檢討改進相關作業程序與
    權責分工，此有上開函文在卷可按（本院卷(一)第15 6頁），
    則縣警局內部就裁剪後之感應線圈，究應由監工單位之交通
    隊或由後勤單位之後勤課送相關單位檢驗，顯然並無明確規
    範；惟94年間在縣警局後勤課擔任課員，並於本件採購案施
    工前之94年8 月間負責承辦縣警局交通隊簽購「本局5 處摺
    疊式微電腦闖紅燈暨自動測速照相設備之感應線圈及4 台照
    相主機修復案」採購案（採購案號KCPD-94- 007）之證人方
    子欽於本院證述:KCPD-94-007 採 購案是伊會同交通隊承辦
    人員採樣線材後，並由伊送驗，伊從接辦採購業務起，即被
    灌輸應由後勤課送驗之觀念等語（本院卷(二)第167 、175 頁
    ）；且審諸本院調閱之高雄縣政府警察局KCPD-94- 007 採
    購案卷（另存放卷外），該案交通隊承辦人鄭志煌於分段查
    驗紀錄表上記載: 「現場取樣裁剪25公分細銅線裝封，送相
    關單位檢驗」之用語，顯與被告戊○○上開記載相同，且該
    案由證人方子欽以高雄縣政府警察局名義，於94年9 月7日
    高縣警後字第0940071595號函，送請工業技術研究院化學工
    業研究所檢驗比對感應線圈之抽樣樣品，是否與規格相符，
    有分段查驗紀錄表及上開函文附於上開採購案卷可稽；另高
    雄縣政府警察局於95年10月23日、96年6 月8 日分別與志伸
    股份有限公司簽約之「微電腦闖紅燈暨自動測速照相設備、
    折疊桿檢修遷移工程」（採購案號KCPD-94- A018） 、「微
    電腦闖紅燈暨自動測速照相設備、折疊桿檢修11處路口工程
    」（採購案號KCPD-94- A013） 及於95年12月19日與兩合公
    司簽約之「微電腦闖紅燈暨自動測速照相設備1 套、新設測
    速照相折疊桿18處工程」採購案（採購案號KCPD95-A0 26）
      ，均與本案同由被告戊○○及證人丙○○分別擔任交通隊
    及後勤課之承辦人，而被告戊○○於上開3 件採購案件中，
    亦均於監工日報表及分段查驗記錄表上，為與本案同樣之記
    載，然該3 件採購案件中，卻均由證人丙○○以高雄縣政府
    警察局名義發文，將感應線圈送工業技術研究院工業材料與
    化工研究所檢驗，此有高雄縣政府警察局96年10 月9日高縣
    警後字第0960086299號附於採購案號KCPD-94-A0 18 案卷、
    96年10月1 日高縣警後字第0960085789號附於採購案號KCPD
    -9 4-A013 案卷、96年11月21日高縣警後字第0960 0887 29
    號附於採購案號KCPD-94-A026案卷可憑（均存放卷外），顯
    見在本件採購案前，在縣警局內部，確曾有由後勤課方子欽
    將裁剪後之感應線圈送交相關單位檢驗之前例，而證人丙○○在本件採購案之後之上開3 件採購案件中，亦為負責將裁
    減後之感應線圈送驗之人，則在95、96年間，縣警局內部，
    對於裁剪後之感應線圈，確有由後勤課送驗之慣例，堪予認
    定；佐以上開3 件採購案件中，被告戊○○在監工日誌及分
    段查驗記錄表上之記載，均與本件採購案件相同，足證被告
    戊○○所辯: 伊認裁剪後之感應線圈應由後勤課送驗，故伊
    在監工日報表、分段查驗紀錄表上，分別記載「送至檢驗」
    、「送相關單位檢驗」，是指由伊交給後勤課送相關單位檢
    驗，並非明知應由伊負責送驗，為掩飾未送驗之事實，而故
    意在監工日報表及分段查驗記錄表上，為不實之登載云云，
    即非無據，應足採信。
  又按政府採購法之制定，係為建立政府採購制度，依公平、
    公開之採購程序，提升採購效力與功能，確保採購品質，此
    見其第1 條規定自明。此一法律係規範政府採購事項之基本
    法律，對政府及與政府有關採購關係或欲與政府有採購關係
    之多數不特定人民而言，自有拘束力，其相關規定雖屬貪污
    治罪條例第6 條第1 項第4 款所定「法令」之一部分，惟政
    府採購法第72條第1 項係明定: 「機關辦理驗收時應製作紀
    錄，由參加人員會同簽認。驗收結果與契約、圖說、貨樣規
    定不符者，應通知廠商限期改善、拆除、重作、退貨或換貨
    ... 」，而此條項所定之驗收，指正式驗收，與施工期間，
    由機關視個案性質及實際需要就廠商履約情形辦理查驗，例
    如: 屬隱蔽部分，得於施工階段辦理分段查驗，以認定是否
    符合契約、圖說或貨樣規定之「分段查驗」不同，此有行政
    院公共工程委員會97年4 月8 日工程企字第09700131550 號
    函文1 紙在卷可憑（本院卷(二)第1 頁），故公訴人認被告戊○○於辦理分段查驗時，在分段查驗記錄表及監工日報表上
    記載已裁剪送驗，有違政府採購法第72條第1 項規定，亦有
    未合。
  (4)被告戊○○、己○○二人主觀上有無圖得兩合不法利益之意
    圖，而有貪污治罪條例第6 條第1 項第4 款所規定「直接或
    間接圖自己或其他私人不法利益」之情形:
  查被告林文源曾於96年1 月3 日17時8 分30秒許，以其持用
    0000000000號門號行動電話，撥打被告己○○所使用之0000
    000000號行動電話，而為如下之通話內容:
     「張:喂! 」
     「林:喂!什麼事情?」
     「張: 我昨天有聽阮少年的在講『線材』的事情!」
     「林:阿!」
     「張: 線材，感應線圈之事，我有打電話向出貨廠商追究
     這件事。」
     「林:嗯!」
     「張: 他有出一個品質保證書和出廠證明給我們，我想傳
     真給你，看有沒有幫助。」
     「林: 我沒意見，是我們隊裡面的小隊長，他說1996年，
     10年前的線，現在還拿來用。」
     「張:他在講，我想傳真給你，看可不可以。」
     「林:喔!」
     「張:還是我等一下傳真給阮少年的，明天拿給你看。」
     「林:你少年那裡有傳真機嗎?」
     「張:沒有，他現在在旅社，我傳真過去就可以了。」
     「林:喔!安呢乎!」
     「張:明天有機會見面時拿給你看，你幫我看。」
     「林:好!」
     「張:我是廠商印刷不清啦!」
     「林: 怎麼會印刷不清，整個線盤上面都是1996年份的，
     那會印錯了!」
     「張:對啦。」
     「林:10年前的線。」
     「張:10年前的線。」
     「林:2006、2007阿，那數字怎麼會是編號!」
     「張:我等一下傳真給我少年的，明天你們見面再看。」
     「林:好。」
     固為被告戊○○、己○○所是認，並有通訊監察譯文1 紙
     （偵(一)卷第227 頁）在卷可憑，然觀諸該譯文內容，被告
     戊○○係就感應線圈上打印「1996」字樣一事，對被告己○○提出質疑，而被告己○○則回應說明出貨廠商已出具
     「出廠證明」、「品質保證書」，並表明欲先傳真予同事
     後再轉交予被告戊○○過目，而非如公訴意旨所指之被告
     戊○○在電話中與被告己○○共商解決之方法；而且被告
     戊○○主觀上既認應由後勤課負責將裁剪後之感應線圈送
     驗，如上所述，則於其將該感應線圈交給丙○○後，丙○○是否送驗，兩合公司是否擔檢驗之費用，及檢驗報告是
     否完成，檢驗結果如何，均非屬被告戊○○之職務，故亦
     不得僅憑兩合公司未負擔檢驗費用，即得驗收通過取得工
     程款，而認被告戊○○有何圖利兩合公司之犯意；至於被
     告己○○僅為兩合公司之經理，並非負責人，且其除曾與
     被告戊○○為上開通話之外，並無證據顯示渠二人就感應
     線圈上印製「1996」字樣一事，有任何聯繫或接觸，又縣
     警局內部是否將裁剪後之感應線圈送驗，亦非被告己○○
     所得知悉，況且被告戊○○並無掩飾感應線圈未送公信力
     單位檢驗之事實，已如上述，是公訴意旨以被告己○○係
     代表兩合公司與縣警局簽訂採購契約，於訂約之際知悉
     本件採購工程感應線圈應裁剪送至公信力單位，且曾與被
     告戊○○為上開通話，即認被告己○○有與被告戊○○共
     同掩飾感應線圈未送驗之事實，使兩合公司免於負擔檢驗
     費用，而得完成驗收取得工程款，而有共同圖利兩合公司
     之犯意，尚嫌速斷。
  (5)被告己○○、辛○○、癸○○、乙○○及壬○○是否有明知
    本件之感應線圈係台通公司於1996年生產製造，而共同故意
    在「出廠證明」、「品質保證書」上，登載實際製造日期為
    2005年之不實事項:
    查本件之感應線圈係由被告癸○○於95年12月間出面向台通
    光電公司之業務助理丁○○訂購，再由台通公司於同年月11
    日出貨之事實，為被告五人所不否認，並據證人丁○○於本
    院證述無訛（本院卷(二)第246 頁）。又被告癸○○、辛○○
    於得知台通公司出售之感應線圈上印製「19 96 」字樣後，
    曾先後撥打電話至台通公司，惟因丁○○在95年12月23 日
    起至96年1 月5 日之間出國，故被告癸○○去電時係由丁○○之職務代理人即被告壬○○接聽，而被告壬○○接聽之後
    ，即製作內容記載: 該批感驗線圈因製造過程中，誤將年份
    印為1996年，但實際製造日期為2005年之「出廠證明」、「
    品質保證書」，並交由台通公司負責人即被告乙○○核印後
    寄交予兩合公司，被告己○○再將此證明書傳真予被告戊○○等情，亦為被告五人供承在卷，核與證人即共同被告癸○○、壬○○於本院證述相符，並有上開「出廠證明」、「品
    質保證書」、丁○○入出境資料各1 紙（偵二卷第63頁）在
    卷可憑，此部分事實亦堪認定。再者，台通公司係自92 年
    起，因兩合公司之訂購，始開始生產製造與本件感應線圈相
    同規格之1.5MM ×1C感應線圈，而且台通公司在94年時尚有
    入庫此種線材。又95年底壬○○曾經向子○○提及有批感應
    線圈上印製「19 96 」年，當時子○○因知道該批線材規格
    很特殊，所以有印象，而直覺告知壬○○是打印錯誤，不可
    能是「1996」年生產，而且94年盤點時尚有入庫之事實，業
    據證人即自91、92年起擔任台通公司生產管理部門主管之子
    ○○於本院證述綦詳（本院卷(二)第192 至20 2頁），證人即
    共同被告壬○○於本院亦證稱: 我是打電話給工廠生產製造
    管理人員，向他詢問該感應線圈上有印製西元「1996」年份
    之事，結果他跟我回覆說不可能，去年還有入庫一批貨，是
    年份印錯。因其表示去年還有入庫，我就自行推算而記載西
    元2005即民國94年生產製造等語在卷（本院卷(二)第204 頁）
    ；而台通公司確實自92年8 月6 日起開始出售此1.5MM ×1C
    規格之感應線圈予兩合公司，亦有台通光電公司出貨日報表
    、交運單、統一發票及兩合公司之支票簽收回條及支票等在
    卷可憑（偵(二)卷第64、88至104 頁）；又依證人即共同被告
    壬○○於本院之證述，癸○○、辛○○在電話中均只是單純
    向被告壬○○查證為何感應線圈上印製「1996」字樣，而未
    要求被告壬○○出具更改感應線圈上年份之不實證明，被告
    壬○○係自行決定製作「出廠證明」、「品質保證書」，並
    於製作完成後，放在卷宗夾內，依一般公文流程，送交被告
    乙○○用印，事先並未與被告乙○○討論，被告乙○○亦未
    指示壬○○如何出具證明書。又被告壬○○當時僅接獲被告
    辛○○及癸○○之來電，未曾接到兩合公司其他人員之來電
    等情（本院卷(二)第205 、至207 、210 頁），顯見本件係被
    告壬○○在丁○○出國期間，突然接獲被告癸○○來電查明
    感應線圈上印製「1996」字樣乙事，而向台通公司生產管理
    部門主管子○○查證後，自行製作上開「出廠證明」及「品
    質保證書」，並依一般公文流程送交被告乙○○用印，被告
    辛○○、癸○○並未要求被告壬○○應出具任何證明，被告
    己○○更未從與被告壬○○聯絡感應線圈上印製「1996」字
    樣之事，而被告乙○○事先不知台通光電公司出售予兩合公
    司之感應線圈上印製「1996」字樣，更未指示被告壬○○出
    具不實之證明書予兩合公司，灼然甚明，被告五人辯稱渠等
    並無行使業務上登載不實文書犯行云云，洵非無據，應足採
    信。
四、綜上所述，被告戊○○、己○○主觀上並無圖利兩合公司之
    故意，客觀上被告戊○○容任兩合公司以印有「1996」字樣
    之感應線圈施作，及於監工日報表及辦理分段查驗時，在分
    段查驗記錄表上記載裁剪線圈送驗，並無違反執行職務所應
    遵守之法令，及於公文書上故意為不實登載之情事，另被告
    己○○、辛○○、癸○○、乙○○及壬○○亦均無在「出廠
    證明」及「品質保證書」上登載不實事項之可言，是本件被
    告戊○○、己○○所為，均核與貪污治罪條例第6 條第1項
    第4 款圖利罪之構成要件，及被告戊○○所為，核與刑法第
    21 3條之公務員登載不實罪之構成要件，及被告己○○、辛○○、癸○○、乙○○及壬○○所為，核與刑法第216 條、
    第215 條之構成要件，均有不符。此外復查無其他積極證據
    足以證明被告6 人有何上開犯行。是被告六人被訴之犯罪事
    實，要屬不能證明，自應為被告6 人無罪之諭知。
據上論斷，應依刑事訴訟法第301 條第1 項，判決如主文。
本案經檢察官甲○○到庭執行職務。
中    華    民    國    97    年    9     月    11    日
                  刑事第八庭    審判長法  官  李璧君
                                      法  官  曾仁勇
                                      法  官  陳振嘉
以上正本證明與原本無異。
如不服本判決應於收受本判決後10日內向本院提出上訴書狀，並
應敘述具體理由，如未敘述上訴理由者，應於上訴期間屆滿後20
日內補提理由書狀於本院（均須按他造當事人之人數附繕本）「
切勿逕送上級法院」。
中    華    民    國    97    年    9     月    15    日
                                      書記官  劉法萱


司法院資訊處製作；財團法人民間司法改革基金會備份。
